【裁判字號】    97,簡上,62
【裁判日期】    970806
【裁判案由】    給付票款
【裁判全文】
臺灣高雄地方法院民事判決              97年度簡上字第62號
上  訴  人  中租迪和股份有限公司
法定代理人  丙○○
訴訟代理人  甲○○
被上訴人    金氏科訊股份有限公司
法定代理人  乙○○
                        司址)
訴訟代理人  丁○○
上列當事人間請求給付票款事件，上訴人對於民國96年10月30日
本院96年度鳳簡字第1005號第一審判決提起上訴，本院於民國97
年7 月23日言詞辯論終結，判決如下：
    主      文
上訴駁回。
第二審訴訟費用由上訴人負擔。
    事實及理由
一、上訴人主張：被上訴人之海外公司KING  INTERNATIONAL
    ENTERPRISE INC. （下簡稱KING公司）及原審共同被告金氏
    鋼鐵股份有限公司（下簡稱金氏鋼鐵公司），於民國94年11
    月18日邀同原審共同被告乙○○為連帶保證人，向上訴人之
    海外公司CHAILEASE FINANCE （B.V.I）COMPANY, LTD.（下
    簡稱CHAI公司）融資，借款美金（下同）575,000 元，約定
    借款期間自94年11月28日起至96年5 月28日止，嗣被上訴人
    向上訴人表示欲提前解約，並於95年11月28日電匯292,87 1
    元予上訴人；惟嗣後經上訴人依約計算之結果，被上訴人短
    少給付手續費5,96 9元及解約款960 元，合計為6,929 元。
    為此，爰依兩造間簽立之融資借貸契約，請求被上訴人給付
    上開短少之款項，並聲明被上訴人及原審共同被告金氏鋼鐵
    公司、乙○○應給付上訴人6,929 元，及自96年1 月25日起
    至清償日止，按週年利率20％計算之利息。並於本院審理時
    補稱：雖原審以系爭契約中有關收取手續費之約定，係屬民
    法第247 條之1 之定型化契約，而駁回上訴人之請求，然因
    兩造已於契約中明定手續費之計算標準，在被上訴人亦為甚
    具規模之公司組織，相較於上訴人，並無地位不平等之情事
    ，原審適用民法第247 條之1 ，並不適當且有戕害契約自由
    精神之虞；再者，在締約之時，手續費本應一次繳清，是為
    給予對造期限利益，始分二期繳交，又手續費在性質上係屬
    辦理貸款業務等作業過程中所衍生之成本，與利息性質不同
    ，況縱加計利息及手續費，上訴人向被上訴人所收取之金額
    ，亦未超過法定年利率20％之上限，對被上訴人亦應無「重
    大不利益之可言」；另原審亦疏未將解約日當期尚存之第4
    期本金納入計算解約款部分，顯為判決違誤等語。
二、上訴人則以：被上訴人與上訴人合意於95年11月28日提前解
    除契約時，被上訴人除支付第4 期已到期之本金96,000元及
    利息3, 961元外，尚同時清償所餘第5 、6 期應負之本金合
    計為191,000 元，並依兩造所定之授信確認書第9 條之規定
    ，支付以解約之日之本金餘額加計1 ％之違約金即1,910 元
    。兩造既於上開時日解除契約，被上訴人自無依授信確定書
    第8 條之規定給付第2 次應付之手續費5,969 元之義務，且
    上訴人於95年11月27日以傳真出示予被上訴人之解約應收款
    明細表亦未要求其等需支付該手續費，足認上訴人已同意其
    前清償解約並為無需支付手續費之意思表示，故此，被上訴
    人已全數清償積欠上訴人之款項，上訴人主張被告應給付短
    少之手續費及解約金，自屬無據，並聲明請求駁回上訴人之
    訴。
三、原審經審理結果，判決上訴人全部敗訴，即上訴人在原審之
    訴駁回；訴訟費用由上訴人負擔。上訴人僅對被上訴人部分
    聲明不服，提起上訴，於本院聲明：(一)原判決關於駁回上訴
    人後開第二項請求部分廢棄，(二)上開廢棄部分，被上訴人應
    給付上訴人6,929 元，及自96年1 月25日起至清償日止，按
    週年利率20％計算之利息。被上訴人則聲明：上訴駁回等語
    。至上訴人對原審共同被告金氏鋼鐵公司、乙○○之請求，
    遭原審判決駁回之部分，因均未據上訴人聲明不服，該部分
    已告確定，併予敘明。
四、兩造不爭執部分：
（一）被上訴人之海外公司KING公司及原審被告金氏鋼鐵公司於
      94年11月18日，共同邀乙○○為連帶保證人，向上訴人之
      海外公司CHAI公司融資借款575,000 元，約定借款期間自
      94 年11 月28日起至96年5 月28日止，分6 期清償，第1
      期至第5 期每期應償還本金為96,000元，第6 期為95,000
      元。另應於契約成立日及第4 期分別繳交手續費17,969元
      、5, 969元，此有金融往來總約定書、授信確認書、連帶
      保證書在卷可參。
（二）被上訴人前已依約清償第1 期至第3 期之本息，後於95年
      11月28日匯款292,871 元予上訴人，以供清償第4 期至第
      6 期應付之本息290,961 元，及解約金1,910 元。此亦有
      收據、清償明細附卷可憑。
（三）被上訴人於95年11月24日以傳真通知上訴人欲提前解除（
      兩造真意應為終止）契約，後於95年11月27日自上訴人處
      收受解約應收款明細1 紙，兩造並同意以95年11月28日為
      解約日（即終止契約日）。此有該傳真明細在卷可稽。
五、兩造爭執部分：
（一）系爭借貸契約於提前清償，契約終止時本金餘額為何（是
      否應加計第4期應付款）？
（二）被上訴人於終止契約後，是否應再付第4 期之手續費？
（三）如被上訴人主張有理由，被上訴人應給付上訴人若干元？
六、本院判斷：
（一）系爭借貸契約於提前清償，契約終止時本金餘額為何（是
      否應加計第4期應付款）？
    (一)依兩造所簽訂之授信確認書第9 條規定：「合約中途解約
      ：債務人如於本合約授信期間提出提前清償借款之解約要
      求，該解約要求應於解約日前10日以書面通知債權人；債
      務人解約應繳金額＝解約日前一期到期日至解約前一日之
      原應計利息＋解約日時本金餘額＋解約日本金餘額×解約
      費用率。前述解約費用率為1 ％，該解約應繳金額應於解
      約當日匯至債權人指定之銀行帳戶。」先予敘明。
    (二)而依兩造於本院審理期所陳，上開授信確認書第9 條所定
      「解約」，應屬提前清償，提前終止契約關係之意（見本
      院卷第114 、115 頁）。再揆諸上開條款所定解約金之意
      旨，乃在於貸款人本有按契約存續期間收受利息之期待利
      益，惟因借款人提前清償致貸款人喪失部分可預期之利息
      ，乃課借款人支付解約金以為補償。本件兩造係於契約所
      定第4 期清償日即95年11月28日合意終止契約，而被上訴
      人亦於同日匯款第4 至6 期之本息予上訴人，此為兩造所
      不爭，是被上訴人既已按時於該第4 期清償日給付該期之
      本金，則上訴人所喪失收受利息之期待利益者為第5 、6
      期；況參照民法第121 條第1 項之規定，以日、星期、月
      或年定期間者，以期間末日之終止，為期間之終止，是兩
      造既於95年11月28日終止上開契約，則上開授信確認書第
      9 條中所定作為計算解約金計算基準之解約日，亦應計算
      之該日之終止即24時為準。故上開條款之「解約日時本金
      餘額」應係指第5 、6 期即合計為191,000 元（第5 期96
      ,000 元 ，第6 期95,000元），自應以此為計算解約金之
      計算基礎，上訴人主張應以第4 至6 期之本金總額即287,
      000 元為計算基礎云云，洵屬無據，則故本件兩造終止前
      開契約，借款之本金餘額，應僅為191,000 元。
（二）被上訴人於終止契約後，是否應再付第4 期之手續費？
    (一)按債權人除前條限定之利息外，不得以折扣或其他方法，
      巧取利益；而法律行為，違反強制或禁止之規定者，無效
      ；民法第206 條、第71條定有明文。至當事人於契約中所
      約定加計徵信費、帳管費、對保費及代辦費用等管銷費用
      ，是否屬於上開條文之「巧取利益」，應視個案中，此等
      費用之收取有無必要、約定是否合理、有無巧立名目收取
      各項費用等，予以綜合個別判斷之。
    (二)查本案中兩造所簽訂之授信確認書第8 條固規定：「其他
      費用：債務人應另行繳付下列費用（下述費用未含任何稅
      負）：（2） 手續費：第0 期（94.11.28）USD 17,969；
      第4 期（95.11.28）USD 5,969） 。」等語（見原審卷第
      69頁），然何謂「第0 期手續費」？其必要性何在？未見
      訴人予以說明，並提出證據，同時契約上亦僅空泛稱「債
      務人（即被上訴人）應支付手續費」（見本院卷第59頁）
      ，未見上訴人收取手續費之目的。上訴人於本院審理期間
      ，就手續費收取有無必要之部分，僅泛稱手續費與利息性
      質上並不相同，手續費係屬辦理貸款業務等作業過程中所
      衍生之成本，如人事成本費用、徵信費用云云，未能就此
      管銷費用之內容，提出詳實之證據供本院參酌，故客觀上
      難認上訴人確有因兩造上開借款契約，而有收取手續費之
      必要。況由上開上訴人在撥款之初，即先預扣17,969元，
      作為其所稱之「第0 期利息」，僅撥款557,031 元予被上
      訴人，此有被上訴人所提出之帳戶明細表1 份在卷可稽（
      見本院卷第43頁），在被上訴人甫借款之初，尚未取得款
      項前，即由上訴人預先扣取未有明細之「第0 期手續費」
      ，難認兩造就收取手續費之約定係屬合理。至上訴人所稱
      縱加計利息及手續費，上訴人向被上訴人請求之款項，未
      逾年利率20％云云，因如約定利率超過年利率20％，就超
      過部分本無請求權，此觀民法第205 條之規定自明，故有
      無巧取利益，自不應僅以所收取除本金之外之各類款項之
      加總是否超過年利率20％為斷，而應如前所述，視個案中
      ，所收取之各項費用，如手續費、開辦費等，是否有其必
      要性、合理性等以為斷。本件兩造所約定之手續費，既欠
      缺必要及合理性，即可認為係屬巧取利益，依民法第71
      條之規定，即應屬無效，上訴人此部分之主張，自難認為
      有理由。
七、綜上所述，本件兩造終止前開契約，借款之本金餘額，既應
    僅為191,000 元，而被上訴人已給付以191,000 元為計算基
    準計算之解約金即1,910 元，上訴人逾此部分之金額，即無
    理由；而手續費之約定，亦應認違反民法第206 條之強制規
    定為無效。是上訴人本於兩造間系爭契約之法律關係訴請被
    上訴人給付手續費5,969 元及解約款960 元，合計為6,929
    元，即自96年1 月25日起至清償日止，按週年利率20％計算
    之利息，為無理由，應予駁回。又因上訴人所為之前開主張
    為無理由，則就上述第三爭點之部分，本院自無庸再予審酌
    ，併予敘明。原審於審理後駁回上訴人之請求，縱理由與本
    院所認定略有出入，惟其結論並無不當，上訴意旨指摘原判
    決不當，求予廢棄，為無理由，應駁回其上訴。
據上論結，本件上訴為無理由，依民事訴訟法第436 條之1 第3
項、第449 條第2 項、第78條，判決如主文。
中    華    民    國    97    年    8     月    6     日
                  民事鳳山分庭審判長法  官  楊富強
                                    法  官  呂憲雄
                                    法  官  李怡諄
上正本係照原本作成。
本判決不得上訴。
中    華    民    國    97    年    8     月    6     日
                                    書記官  陳建琪


司法院資訊處製作；財團法人民間司法改革基金會備份。
